【裁判字號】    89,判,2617
【裁判日期】    890825
【裁判案由】    遺產稅
【裁判全文】
最  高  行  政  法  院  判  決                  八十九年度判字第二六一七號
    原      告  戊○○
                己○○
                丁○○
                庚○○○
                丙○○
                乙○○
    兼共同訴訟代理人
                甲○
    被      告  財政部臺灣省中區國稅局
    代  表  人  楊重華
右當事人間因遺產稅事件，原告不服行政院中華民國八十七年九月二十三日台八十七
訴字第四七二一二號再訴願決定，提起行政訴訟，本院判決如左︰
    主  文
原告之訴駁回。
訴訟費用由原告負擔。
    事  實
緣被繼承人葉水旺於民國八十年九月二十一日死亡，原告甲○等人繼承遺產並於八十
年十月二十四日辦理遺產稅申報，被告核定遺產總額為新台幣（下同）四千六百四十
八萬八千五百三十六元，應納遺產稅額一千二百九十五萬四千五百八十五元，原告於
八十一年八月三十一日申請分期繳納完畢。被告復於八十二年十一月十六日以原告短
報遺產額三千七百八十六萬九千五百三十六元，逃漏遺產稅額一千二百七十六萬八千
三百二十五元，乃課徵遺產稅並裁罰一千三百四十六萬七千八百元，原告申請復查，
被告改按所漏稅額處以一倍罰鍰一千二百七十六萬八千三百元。原告不服，提起訴願
、再訴願及行政訴訟，遞遭決定駁回而確定。八十五年三月五日原告以被告原核定遺
產稅額適用法令有錯誤，致原告溢繳稅額，乃依稅捐稽徵法第二十八條、第四十九條
規定，申請被告退還溢繳之稅款及罰鍰。被告以原告就本稅部分並未聲明不服提起行
政救濟，本稅所為之處分業經確定為由，否准原告之請求。原告不服，提起訴願及再
訴願，遞遭決定駁回，遂提起本件行政訴訟。茲摘兩造訴辯意旨如次：
原告起訴意旨略謂：一、按「被繼承人配偶及子女之原有財產或特有財產，經辦理登
記或確有證明者，不計入遺產總額」，為遺產及贈與稅法第十六條第十一款所明定。
又財政部六十七年十一月二日台財稅字第三七三二五號函釋：「關於在法定財產制下
，妻之特有財產應否依法人及夫妻財產制契約登記規則辦理登記始生效力案，經本部
函准司法行政部六七、九、二六台函民○八四七八號函稱：「民法第一千零十六條但
書規定依同法第一千零十三條規定，妻之特有財產不屬聯合財產，此項財產屬法定之
特別規定，不需登記即生效力。」至．．．其資金來源據云係其勞力報酬之所得，則
該項土地應否列入被繼承人之遺產課稅，應屬事實認定問題．．．。本件原告甲○分
別於六十七年十一月十七日及六十八年十二月二十日取得之坐落台中縣烏日鄉○○○
段一一二－二○號、一一二－三一八號土地，業經地政機關重行依法登記並另行發給
土地所有權狀，依七十四年六月五日修正之民法第一千零十七條第一項及土地法第四
十三條規定，不動產所有權之歸屬以登記為準，故上開不動產確屬原告甲○所有，被
告未依首揭稅法及財政部函釋之意旨，詳加查證，自屬消極不適用法規。二、妻於七
十四年六月五日民法修正公佈前取得之財產，屬聯合財產，所有權應屬於夫之規定，
依司法院釋字第四一○號解釋及最高法院五十五年台上字第一六一號判例，不再適用
。是夫死後以妻名義登記之財產，應否併入遺產課稅；應由稅捐機關查明妻名下財產
是否以其個人所得購置之財產，故舉證責任在於稅捐機關，原告甲○以自有資金取得
之特有財產既經辦理登記，即應不計入遺產總額。被告既否定原告甲○之所有權即應
負舉證責任，而非苛責原告未於法定期限內提出行政救濟。三、依財政部六十二年十
二月二十一日台財稅字第三九三八六號解釋：「採夫妻聯合財產制者，以被繼承人配
偶名義登記之財產，應否列入遺產課稅，應按下列原則核實認定：(1)以妻名義登記之
財產，如能提出確實證明，認定為妻之原有財產或特有財產者，不應列入遺產課稅．
．．」，原告甲○既持有本人名義之原有財產，且登記有案，應非被繼承人之遺產，
揆之遺產及贈與稅法第十四條但書與同法第十六條第十一款及上開部函規定，自無不
合。另遺產及贈與稅法施行細則第七條僅就本法第十六條第一、二、三款不計入遺產
總額之財產須檢據列報主管稽徵機關核發不計入遺產證明書而為之規定，則原告對於
屬第十六條第十一款規定之財產應無申報義務。四、原處分及訴願、再訴願機關一方
面以原告未申報為由課以逃漏稅之責任，另方面又以原告於原核定時未為主張亦未提
供相關資料證明，推卸其舉證責任，凸顯行政處分之矛盾；漠不動產登記之公信力
及稅法免申報之規定且忽略夫妻共同協力創業共享成果之平等精神。爰訴請撤銷原處
分及訴願決定、再訴願決定等語。
被告答辯意旨略謂：一、按納稅義務人對於因適用法令錯誤或計算錯誤溢繳之稅款，
得自繳納之日起五年內提出具體證明，申請退還；逾期未申請者，不得再行申請，為
稅捐稽徵法第二十八條所明定。二、被繼承人葉水旺於八十年九月二十一日死亡，原
告於八十年十月二十四日辦理遺產稅申報，經被告核定遺產總額為四千六百四十八萬
八千五百三十六元，應納遺產稅額一千二百九十五萬四千五百八十五元，限繳日期八
十一年九月二日，原告並申請分期繳納。並以原告於申報時短漏報遺產三千七百八十
六萬九千五百三十六元，逃漏遺產稅一千二百七十六萬八千三百二十五元，被告乃處
以罰鍰一千三百四十六萬七千八百元，限繳日期八十三年一月二十七日。原告就罰鍰
部分不服，以被告裁定其漏報之台中縣烏日鄉○○○段一一二－二○號、一一二－三
一八號土地，已補申報並無漏報云云，申請復查，被告乃變更按所漏稅額處以一倍罰
鍰一千二百七十六萬八千三百元。原告仍未甘服，改以系爭漏報遺產三千七百八十六
萬九千五百三十六元，其中存款六十萬二千八百三十六元，為被繼承人葉水旺名義（
此部分於被繼承人死亡時僅有二萬二千八百三十六元，其餘五十八萬元已於生前非重
病期間領出，並非遺產），其餘大部分為甲○名義；其中台中縣烏日鄉○○○段一一
二－二○號、一一二－三一八號土地，為原告甲○之原有財產或特有財產者，並非被
繼承人之遺產，依法無須申報，自無漏報情事等語，提起再訴願及行政訴訟，甚至提
起再審，均遭駁回而告確定。依鈞院七十二年判字第七九七號判例，上開行政處分及
判決已具有形式及實質之確定力，原告再依稅捐稽徵法第二十八條規定請求退還稅款
，即非法之所許。三、台中縣烏日鄉○○○段一一二－二○、一一二－三一八號土地
，係甲○於六十七年間取得，其時原告並未主張亦未提供相當資料以證明上開土地是
否為原告甲○之原有財產或特有財產者，被告據以核定為被繼承人葉水旺之遺產，並
無適用法令錯誤或計算錯誤致原告溢繳稅款之情形，原告訴請退還溢繳稅款，殊無足
採，請准判決駁回原告之訴等語。
    理  由
一、按經稅捐稽徵機關核定之稅捐案件，納稅義務人未依法申請復查者，依稅捐稽徵
法第三十四條第三項第一款之規定，即告確定；又為訴訟標的之法律關係，於確定之
終局判決中已經裁判者，就該法律關係有既判力，當事人不得以該確定判決事件終結
前所提出或得提出而未提出之其他攻擊防禦方法，於新訴訟為與該確定判決意旨相反
之主張，法院亦不得為反於該確定判決意旨之裁判（參照本院七十二年判字第三三六
號判例）。經查原告之被繼承人葉水旺於八十年九月二十一日死亡，原告於八十年十
月二十四日辦理遺產稅申報，經被告核定遺產總額為四千六百四十八萬八千五百三十
六元，應納遺產稅額一千二百九十五萬四千五百八十五元，限繳日期八十一年九月二
日，原告並申請分期繳納。嗣被告查悉原告於申報時短漏報遺產三千七百八十六萬九
千五百三十六元，逃漏遺產稅一千二百七十六萬八千三百二十五元，除補徵所漏之稅
款外，並處以罰鍰一千三百四十六萬七千八百元，原告僅就罰鍰部分聲請復查（對本
稅部分則無異議），並主張以被告裁定其漏報之台中縣烏日鄉○○○段一一二－二○
號、一一二－三一八號土地（即原告本件主張被告消極不適用法律及財政部有關函釋
之系爭土地），已補申報並無漏報云云，被告乃變更按所漏稅額處以一倍罰鍰一千二
百七十六萬八千三百元。原告仍未甘服，主張台中縣烏日鄉○○○段一一二－二○號
、一一二－三一八號土地，為原告甲○之原有財產或特有財產者，並非被繼承人之遺
產，依法無須申報，自無漏報情事等語，提起再訴願及行政訴訟，經本院以八十四年
判字第二七八一號判決駁回原告之訴而告確定，嗣後原告並提起再審，亦經本院以八
十五年判字第四三八號判決駁回，此為原告所不爭執，並有本院上開判決可按。則堪
認定原告對於被告認定彼等逃漏遺產稅之本稅部分並不爭執，復未於法定期限內提出
行政救濟，從而遺產稅本稅已告確定，無庸置疑。又民法於七十四年六月五日修正前
，關於未約定夫妻財產制而於夫妻關係存續中，以妻名義登記之財產之所有權歸屬，
已有明文，至該項財產是否所謂妻之原有財產或特有財產係屬事實認定問題，而非屬
適用法規有錯誤之範疇，被告將登記原告甲○名下之台中縣烏日鄉○○○段一一二－
二○號、一一二－三一八號土地，依其所得之資料認定為原告之被繼承人葉水旺之遺
產，原告並無爭議，且依法繳納稅款完竣，足認被告所為上開事實之認定於法並無不
合。依首揭規定及判例，不容原告於該遺產稅本稅確定後，另再就遺產總額內容提出
爭執。被告據以駁回原告退還稅款請求之處分，一再訴願機關遞予維持，核無違誤，
原告仍執陳詞指摘原處分及一再訴願決定違法，應予撤銷並訴請退還溢繳稅款，洵無
足取，應予駁回。
二、據上論結，本件原告之訴為無理由，依行政訴訟法施行法第二條、行政訴訟法第
九十八條第三項前段、第一百零四條、民事訴訟法第七十八條、第八十五條第一項前
段，判決如主文。
中    華    民    國     八十九      年      八      月     二十五      日
              最 高 行 政 法 院 第 五 庭
                                審 判 長 法  官      廖  政  雄
                                         法  官      吳  明  鴻
                                         法  官      趙  永  康
                                         法  官      林  清  祥
                                         法  官      姜  仁  脩
右  正  本  證  明  與  原  本  無  異
                                         法院書記官  彭  秀  玲
中    華    民    國     八十九      年      八      月     二十八      日


司法院資訊處製作；財團法人民間司法改革基金會備份。
